臺灣臺南地方法院民事判決
110年度訴字第1658號
原      告  黃炫傑  

訴訟代理人  謝文明律師                    
被      告  黃國和  

上列當事人間請求分割共有物事件，本院於民國111年2月16日言
詞辯論終結，判決如下：
    主  文
兩造共有坐落臺南市○○區○○段○○○地號土地，准予分割如附圖所
示：編號Ａ部分面積二千二百八十一點零八平方公尺分歸原告取
得；編號Ｂ部分面積二千二百八十一點零八平方公尺分歸被告取
得。
訴訟費用由兩造按如附表所示之應有部分比例負擔。
    理  由
一、原告起訴主張：
  ㈠訴之聲明：如主文第1項所示。
  ㈡兩造共有臺南市○○區○○段000地號土地（下稱系爭土地），應
    有部分各2分之1，使用分區為特定農業區、使用地類別為農
    牧用地，依農業發展條例第16條第1項第4款、第2項規定，
    不受每宗耕地分割後每人所有面積未達0.25公頃者，不得分
    割之限制，且分割後之宗數亦未超過共有人人數，然兩造無
    法協議分割，爰依民法第823條第1項、第824條規定，請求
    分割系爭土地。
二、被告於本院111年2月16日言詞辯論期日，當庭表示其同意原
    告之分割方案。
三、本院得心證之理由：
  ㈠按各共有人，除法令另有規定外，得隨時請求分割共有物。
    但因物之使用目的不能分割或契約定有不分割之期限者，不
    在此限。共有物之分割，依共有人協議之方法行之。共有物
    分割之方法，不能協議決定，或於協議決定後因消滅時效完
    成經共有人拒絕履行者，法院得因任何共有人之聲請，命以
    原物分配於各共有人，民法第823條第1項、第824條第1項、
    第2項第1款分別定有明文。查系爭土地為特定農業區之農牧
    用地，面積4,562.16平方公尺，為兩造所共有，其應有部分
    如附表所示，原告係於83年6月10日，以買賣之名義，將系
    爭土地應有部分2分之1移轉登記於其名下；被告係於78年6
    月16日，以共有物分割之名義，將系爭土地應有部分2分之1
    移轉登記於其名下等情，有系爭土地登記第一類謄本在卷可
    參（調解卷第37頁），堪信屬實。
  ㈡次按耕地：指依區域計畫法劃定為特定農業區、一般農業區
    、山坡地保育區及森林區之農牧用地。每宗耕地分割後每人
    所有面積未達0.25公頃者，不得分割。但本條例中華民國89
    年1月4日修正施行前之共有耕地，得分割為單獨所有。前項
    第3款及第4款所定共有耕地，辦理分割為單獨所有者，應先
    取得共有人之協議或法院確定判決，其分割後之宗數，不得
    超過共有人人數，農業發展條例第3條第11項、第16條第1項
    第4款、第2項分別定有明文。查系爭土地屬特定農業區內之
    農牧用地，係兩造所共有，已如前述，自有農業發展條例第
    16條之適用。然兩造係於農業發展條例89年1月4日修正實施
    前取得系爭土地，且分割後之宗數亦未超過共有人人數，縱
    分割後兩造各取得系爭土地之面積未滿0.25公頃，亦符合農
    業發展條例第16條第1項第4款、第2項之規定，且兩造就系
    爭土地並無不分割之約定，系爭土地之使用目的亦無不能分
    割之情，則原告訴請法院裁判分割系爭土地為兩造單獨所有
    ，於法自屬有據。
　㈢按法院定共有物分割之方法，固可由法院自由裁量，惟應斟
    酌各共有人之意願、利害關係、共有物之性質、分割後之經
    濟效用及公共利益等為公平決定（最高法院81年度台上字第
    16號、89年度台上字第724號民事判決可資參照)。又分割共
    有物固不受分管契約之約束，惟盡量依各共有人使用現狀定
    分割方法，以維持原狀，減少共有人所受損害，當不失為裁
    判分割斟酌之一種原則（最高法院82年度台上字第990號民
    事判決參照）。
　㈣查系爭土地係租與他人種植稻米，目前休耕當中，西側築有
    低矮磚牆與同段173地號土地相隔，另靠近西側田間小徑部
    分，有一廢棄磚造小工寮，係先前作為放置抽水馬達所用等
    情，業經本院會同兩造及臺南市白河地政事務所人員至現場
    勘驗屬實，製有勘驗測量筆錄、現場照片、空照圖及臺南市
    白河地政事務所110年12月21日之土地複丈成果圖即附圖在
    卷可稽（本院卷第71-83頁），堪認為真。本院審酌原告主
    張附圖所示之分割方案，業經被告同意，且兩造分割後所各
    取得之土地面積與應有部分之比例相同，西側均臨田間小徑
    可供進出，有利於發揮土地利用之經濟價值及使用土地之便
    利性，合乎分割後土地之整體效益及共有人全體之利益，應
    為可採。
四、綜上所述，系爭土地依其使用目的並非不能分割，共有人間
    亦無不能分割之約定，然迄今未能協議分割，本院審酌系爭
    土地之現有使用狀況、對外通行問題、位置、形狀、分割後
    之土地利用效益及兩造之意願及所獲之利益等一切情狀，認
    如附圖所示分割方案符合土地分割之經濟效用及共有人全體
    之利益，堪認係適當、公允之分割方法。從而，原告本於共
    有人之資格，訴請系爭土地合併裁判分割，即屬正當，爰准
    予分割系爭土地如主文第1項所示。
五、末按因共有物分割、經界或其他性質上類似之事件涉訟，由
    敗訴當事人負擔訴訟費用顯失公平者，法院得酌量情形，命
    勝訴之當事人負擔其一部，民事訴訟法第80條之1定有明文
    。查分割共有物事件本質上並無訟爭性，乃由本院斟酌何種
    分割方案較能增進共有物之經濟效益，並兼顧兩造之利益，
    以決定適當之分割方法。本件因兩造均獲得利益，如僅由敗
    訴之被告負擔，本院認為顯失公平，爰依兩造獲得之利益及
    就系爭土地應有部分之比例確定訴訟費用之負擔如主文第2
    項所示。
六、據上論結，本件原告之訴為有理由，依民事訴訟法第80條之
    1，判決如主文。　　
中　　華　　民　　國　　111 　年　　2 　　月　　25　　日
                  民事第一庭　法  官　陳尹捷
以上正本係照原本作成。
如不服本判決，應於判決送達後20日內，向本院提出上訴狀並表
明上訴理由，如於本判決宣示後送達前提起上訴者，應於判決送
達後20日內補提上訴理由書（須附繕本）。
如委任律師提起上訴者，應一併繳納上訴裁判費。  　　　　　
中　　華　　民　　國　　111 　年　　2 　　月　　25　　日
                              書記官　曾美滋

附表：
編號 共有人 應有部分比例 1 黃炫傑     1/2 2 黃國和     1/2